臺灣臺東地方法院民事裁定
110年度消債更字第17號
聲  請  人  鍾國偉  

代  理  人  蔡敬文律師(法律扶助)
上列當事人因消費者債務清理事件聲請更生，本院裁定如下：
    主  文
聲請人鍾國偉自中華民國一一○年七月七日下午二時起開始更生
程序。
命司法事務官進行本件更生程序。
    理  由
一、按債務人不能清償債務或有不能清償之虞者，得依本條例所
    定更生或清算程序，清理其債務；債務人對於金融機構負債
    務者，在聲請更生或清算前，應向最大債權金融機構請求協
    商債務清償方案，或向其住、居所地之法院或鄉、鎮、市、
    區調解委員會聲請債務清理之調解；協商或調解成立者，債
    務人不得聲請更生或清算。但因不可歸責於己之事由，致履
    行有困難者，不在此限，消費者債務清理條例（下稱消債條
    例）第3條、第151條第1項、第7項分別定有明文。此係採前
    置協商主義，是債務人於協商程序中，自應本於個人實際財
    產及收支狀況，依最大誠信原則，商討解決方案。如終究不
    能成立協商，於聲請更生或清算時，法院審酌上開條文所謂
    「不能清償或有不能清償之虞」，允宜綜衡債務人全部收支
    、信用及財產狀況，評估是否因負擔債務，而不能維持人性
    尊嚴之最基本生活條件，所陳報之各項支出，是否確屬必要
    性之支出，如曾有協商方案，其條件是否已無法兼顧個人生
    活之基本需求等情，為其判斷之準據。次按法院開始更生程
    序之裁定，應載明其年、月、日、時，並即時發生效力；法
    院裁定開始更生或清算程序後，得命司法事務官進行更生或
    清算程序，必要時得選任律師、會計師或其他適當之自然人
    或法人一人為監督人或管理人，消債條例第45條第1項、第1
    6條第1項亦分別定有明文。
二、本件聲請意旨略以：聲請人前因創業需週轉金而借貸，積欠
    無擔保債務約新臺幣（下同）1,017,131元，在胞兄表示願
    協助聲請人還款前提下，曾與債權人協商成立清償協議每月
    還款19,000餘元，當時其在電腦工作室打工，每月收入22,0
    00元，後來因公司營運不好而失業，之後雖陸續有在其他電
    腦公司工作，惟月薪均在22,000至23,000之間，其依約償還
    約11期左右，因胞兄中風無法再協助其還款，加上父母年邁
    ，其收入扣除生活費用後，實無依協商內容償還而不得已毁
    諾。聲請人名下無財產，於聲請更生前2年於衛生福利部臺
    東醫院擔任照服員，108年度之薪資所得合計376,478元，目
    前仍於上開醫院從事照服工作，平均月薪約26,453元。其每
    月個人生活必要支出29,134元，另須支付父、母扶養費各80
    0元。又聲請人目前遭法院強制扣薪中。在此情況下，聲請
    人實無力負擔償還債務。又扣除聲請人之無擔保或無優先權
    之本金及利息債務總額未逾1,200萬元，復未經法院裁定開
    始清算程序或宣告破產，爰向本院聲請更生等語。
三、經查：
（一）聲請人因積欠如附表所示台新國際商業銀行股份有限公司
      （下稱台新銀行）等債權人債務，陳報債權金額約為101
      萬元。聲請人無法清償債務，乃向本院聲請前置調解，請
      求債權人共同協商，然聲請人因故與債權人協商不成而聲
      請更生乙情，有債權人清冊、調解筆錄及財團法人金融聯
      合徵信中心當事人綜合信用報告債務清理條例前置協商專
      用債權人清冊可證。而如附表所示債權人提出之債權，合
      計約287萬元，有各債權人陳報狀可證。
（二）聲請人前於95年間向最大債權銀行中國信託商業銀行聲請
      債務協商，議定自95年6月起，分80期、利率年息3.88%，
      每月還款19,354元，聲請人繳款至96年5月即未再繳款，
      於96年6月間通報毀諾乙情，有台新銀行110年6月16日回
      函1份在卷可查。按消債條例第151條第5項但書規定所稱
      「因不可歸責於己之事由，致履行顯有重大困難」之情形
      ，僅須於法院就更生或清算之聲請為裁判時存在，即與該
      項但書之規定相符。至債務人於履行顯有重大困難之事由
      發生前有無違約不履行行為，與該事由是否不可歸責於債
      務人之判斷尚屬無涉（司法院民事廳98年第1期民事業務
      研究會第26號之研審小組意見參照）。故本院須審究債務
      人於聲請更生時是否有「不可歸責於己事由，致履行顯有
      重大困難」之情事。經查：聲請人自95年6月與銀行達成
      債務協商後，尚有依約繳款11期，迄至96年5月才未再繳
      款，而其胞兄確有腦中風併左側肢體無力之病史乙節，亦
      有其提出之診斷證明書（見院卷第47頁）可憑，是其陳述
      是在其胞兄願協助還款前提下而達成上開協商，有依約償
      還11期，嗣因胞兄中風無法協助其還款及其收入不足等原
      因而不得已毁諾等語，尚非不可採信。參以本件協商之還
      款金額每月為19,354元，而依據聲請人提出之勞保保險投
      保資料（見院卷第28頁正反面），其於103間開始加入勞
      工保險迄今，投保薪資介於13,500元至33,300元之間，目
      前投保薪資則為27,600元，扣除聲請人必要生活費用後，
      已不足履行上開協商金額，是本件可認聲請人履行該協商
      顯有困難，且有不可歸責之事由，合先敘明。
（三）聲請人陳稱其名下無財產，目前任職於衛生福利部臺東醫
      院，平均月薪約26,453元，遭法院每月強制扣薪8,817元
      等情，有全國財產稅總歸戶財產查詢清單、108年度綜合
      所得稅各類所得資料清單、勞保保險投保資料、109年9月
      起至同年11月止之薪資單（見院卷第25至27頁）及債權人
      陳報之本院債權憑證、繼續執行紀錄表等件可證，亦與聲
      請人勞保投保資料（見院卷第28頁正反面）大致相符，堪
      可採信。基此，聲請人薪資26,453元扣除前述法院扣薪8,
      817元後，實領薪資約為17,636元，堪可認定。
（四）按債務人必要生活費用，以最近一年衛生福利部或直轄市
      政府所公告當地區每人每月最低生活費一點二倍定之；受
      扶養者之必要生活費用，準用第一項規定計算基準數額，
      並依債務人依法應負擔扶養義務之比例認定之，消債條例
      第64條之2第1項及第2項定有明文。查：
　１、聲請人雖主張其每月個人生活必要支出為29,134元，然本
      院審酌聲請人既已負債沉重，自不能與一般通常之人之生
      活水平同為要求，是爰依前揭法律規定，聲請人生活必要
      費用應以最近一年衛生福利部或直轄市政府所公告當地區
      每人每月最低生活費1.2倍定之，即以衛生福利部公告110
      年臺灣省每人每月最低生活費用每人每月13,288元之1.2
      倍即15,946元核算其每月之生活費用為宜，逾此範圍不予
      計入。
　２、聲請人另主張須支付父、母扶養費各800元乙情，查聲請人
      之父、母分別係42年、45年出生，均已年逾65歲，均與聲
      請人同戶籍，主要收入僅有其父領取之國民年金每月4,92
      2元，其係次子，尚有兄、妹各1人，即扶養義務人3人等
      情，據其提出全戶戶籍資料（見院卷第17至18頁）、其父
      之郵局帳戶存摺內頁（見院卷第77至78頁）為證，是其主
      張其須負擔其父、母每月扶養費各800元乙節，因未逾以
      上開最低生活費扣除國民年金後之金額之聲請人應分擔額
      ，自得予准許。
  ３、綜上，應認聲請人每月必要生活支出含扶養費在17,546元
      （計算式：15,946元＋800元＋800元＝17,546元）範圍內之
      主張，堪屬合理。
（五）承上，聲請人薪資26,453元扣除前述法院扣薪8,817元後
      ，實領薪資僅17,636元，再扣除上述每月必要生活費17,5
      46，已所剩無幾，與其所負如附表所示約287萬元之債務
      對比，堪認聲請人確已達不能清償債務或有不能清償之虞
      之程度。
四、綜上，聲請人係一般消費者，其已達不能清償債務或有不能
    清償之虞之程度，其中無擔保或無優先權之債務未逾1,200
    萬元，且未經法院裁定開始清算程序或宣告破產；又查無消
    債條例第6條第3項、第8條或第46條各款所定駁回更生聲請
    之事由存在，則聲請人聲請更生，即應屬有據。本件聲請人
    聲請更生既經准許，併依消債條例第16條第1項命司法事務
    官進行本件更生程序，爰裁定如主文。
中　　華　　民　　國　　110 　年　　7 　　月　　7 　　日
                  民事第一庭  法  官  王麗芳
以上正本係照原本作成。
本裁定不得抗告。
中　　華　　民　　國　　110 　年　　7 　　月　　7 　　日
                              書記官  張耕華
附表：
編號 債權人 債權額（新臺幣）  1 台新銀行 341,523元（迄至110年1月27日，見院卷第53頁）  2 臺灣土地銀行股份有限公司 100,517元（迄至110年3月17日，見院卷第119至121頁）  3 華南商業銀行股份有限公司 40,515元 （迄至110年2月1日，見院卷第54頁）  4 台北富邦商業銀行股份有限公司 160,097元（迄至110年2月17日，見院卷第56頁）  5 國泰世華商業銀行股份有限公司 221,830元（迄至110年2月17日，見院卷第64頁）  6 匯豐（台灣）商業銀行股份有限公司 265,790元（迄至110年2月17日，見院卷第102頁）  7 遠東商業銀行股份有限公司 263,398元（迄至110年3月15日，見院卷第100頁）  8 元大商業銀行股份有限公司 43,227元（迄至110年3月10日，見院卷第90頁）  9 玉山商業銀行股份有限公司 38,212元（迄至110年3月9日，見院卷第94頁）  10 凱基商業銀行股份有限公司 182,907元（迄至110年2月4日，見院卷第63頁）  11 中國信託商業銀行股份有限公司 707,088元（迄至110年3月16日，見院卷第104頁）  12 元大國際資產管理股份有限公司 508,054元（迄至110年3月23日，見院卷第112頁）